【裁判字號】    96,訴,225
【裁判日期】    970305
【裁判案由】    拆屋還地
【裁判全文】
臺灣屏東地方法院民事判決               96年度訴字第225號
原      告  乙○○
訴訟代理人  吳澄潔律師
複代理人    孔福平律師
被      告  丙○○
訴訟代理人  丁○○○
上列當事人間請求拆屋還地事件，本院於民國97年2 月20日言詞
辯論終結，判決如下：
    主  文
被告應將坐落屏東市○○段二六四地號如附圖所示編號Ａ部分，
面積三二○平方公尺、編號Ｂ部分，面積二七三平方公尺土地上
建物拆除，並將前開土地返還原告。
訴訟費用由被告負擔。
本判決於原告以新臺幣拾壹萬元供擔保後得假執行。但被告如
於假執行程序實施前，以新臺幣玖拾肆萬捌仟捌佰元為被上訴人
預供擔保，得免為假執行。
    事實及理由
一、原告起訴主張：坐落屏東市○○段264 地號土地（重測前為
    公館段40地號土地，下稱264 地號土地）為原告與第三人共
    有，前因礙於法令規定不得登記為共有，乃以原告名義辦理
    登記。因被告所有門牌號碼屏東縣屏東市○○路30巷8 號房
    屋（下稱系爭房屋）占用264 地號如附圖所示編號A 、B 部
    分土地，兩造乃於民國85年9 月24日達成協議，被告同意於
    法令修改農地得為分割時，將占用264 地號土地上之房屋拆
    除。茲農業發展條例業經修正，原告於89年10月25日通知被
    告將占用土地房屋拆除，被告仍置諸不理，爰依民法第767
    條及兩造協議，訴請被告拆屋還地。並於本院聲明：除供擔
    保金額外，餘如主文所示。
二、被告則以：
  (一)被告於62年12月間向前手購買系爭房屋及坐落土地，原告於
    79年間因贈與取得264 地號土地時，即已知悉被告所有系爭
    房屋越界建築，今始起訴主張拆屋還地，其間歷經17年之久
    ，原告不得向被告請求將占用264 地號土地上房屋拆除。
  (二)又依兩造協議書附帶條件約定：「以後萬一甲、乙兩方面發
    生其他事故或者買賣，甲方、乙方任何對方都有優先權購買
    越界部分，絕無異議」，所謂「其他事故」應係指發生請求
    拆屋還地等事件，故被告願依協議書約定，向原告購買越界
    部分土地。
  (三)再被告所有之房屋目前經營木器工廠，占用264 地號土地部
    分為該廠房之主體建物，若予以拆除將會涉及樑柱支撐，損
    及主體結構，且拆除及修復費用至鉅，反觀原告取回土地後
    ，非作為建築基地或其他有經濟效益用途，原告行使權利既
    無何利益，卻造成被告鉅大損害，足見原告行使權利顯係以
    損害他人為主要目的，被告占有原告土地具有正當權源。且
    264 地號土地係原告一人所有，並無其他共有人，故無共有
    物分割之問題。而農地宗數不能再細分為多宗，故原告所謂
    分割條件尚未成就，自不得訴請拆屋還地。並於本院聲明：
    1.原告之訴駁回。2.如受不利判決，願供擔保，請准免為假
    執行。
三、兩造對於264 地號土地為原告所有，被告所有系爭房屋占用
    264 地號如附圖所示編號A 、B 部分，面積分別為320 、27
    3 平方公尺事實不爭執，並有土地登記謄本附卷可稽，且經
    本院履勘現場屬實，製有勘驗筆錄、附圖，及囑託屏東縣屏
    東地政事務所測繪，製有複丈成果圖可按。是本件本院所應
    審究者為：(一)兩造於85年9 月24日簽訂協議書附帶條件約定
    「以後萬一甲、乙兩方面發生其他事故或者買賣，甲方、乙
    方任何對方都有優先權購買越界部分，絕無異議」，所謂其
    他事故係指何意？(二)原告是否得請求被告將占用原告所有26
    4 地號如附圖所示編號A 、B 部分土地上之房屋拆除？經查
    ：
  (一)有關兩造於85年9 月24日簽訂協議書附帶條件約定「以後萬
    一甲、乙兩方面發生其他事故或者買賣，甲方、乙方任何對
    方都有優先權購買越界部分，絕無異議」，所謂其他事故係
    指何意部分：
    證人甲○○於本院證稱：「（【提示本院卷第31-32 頁協議
    書】當時簽訂此份協議書時，你有無在場？）他們拿此份協
    議書給我時，我有在場，他們協議的過程我有參與，但是協
    議書的內容不是我寫的。這是民國85年協議的，當時我是里
    長，原告伯父的兒子住在被告工廠的後面，必須要經過被告
    工廠，但是被告將通路阻塞，所以原告和原告伯父的兒子、
    被告三人就請我出面協議處理，被告何時在該處設立工廠我
    並不知情，但只知道被告的工廠有占用到原告部分土地，是
    否因為經過測量才知道，我也不清楚，當時協議說讓一條通
    路給原告伯父的兒子通行，並協議如果以後工廠沒有做或發
    生事故的話，「發生事故」是說例如有一方經濟發生困難需
    要賣土地，則要把土地歸還對方或是有優先購買權。協議書
    的內容是他們寫好之後才請我蓋章，寫協議書時我並不在場
    ，至於他們拿到何處給我蓋章我也忘記了…」（見本院卷第
    68頁）等語，參以該文義內容：「以後萬一甲、乙兩方面發
    生其他事故或者買賣，甲方、乙方任何對方都有優先權購買
    越界部分，絕無異議」及兩造約定被告同意於實施土地重劃
    或法令修正得為分割時，被告應將占用土地上建物拆除以觀
    ，足見該所謂其他事故應指與買賣相類似情形而言並不包括
    原告請求被告拆屋還地事由，被告主張其他事故係指原告請
    求被告拆除占用土地建物與兩造第3 條約定內容相悖，尚無
    足採。
  (二)有關原告是否得請求被告將占用原告所有264 地號如附圖所
    示編號A 、B 部分土地上之房屋拆除部分：
  1.依兩造於85年9 月24日簽訂之協議書第3 點約定：被告所有
    系爭房屋占用系爭土地部分之拆除，被告同意俟政府機關實
    施土地重劃或法令修改後得為分割時再行拆除歸還土地。茲
    系爭土地為農牧用地，面積為5,044 平方公尺，有土地登記
    謄本可按。而農業發展條例於89年1 月26日修正，每宗耕地
    分割後每人所有面積達0.25公頃者，即得分割，則被告前此
    同意原告應將系爭房屋占用系爭土地部分拆除條件已經成就
    ，原告請求被告將占用原告所有264 地號如附圖所示編號A
    、B 部分土地上之房屋拆除，自屬有據。
  2.雖被告抗辯原告於79年間因贈與取得264 地號土地時，即已
    知悉被告所有建物越界建築，今始起訴主張拆屋還地，其間
    歷經17年之久，原告不得向被告請求將占用264 地號土地上
    房屋拆除等語。惟被告於本院自承系爭房屋及坐落土地為62
    年12月間向前手購買，而原告於79年間取得系爭土地，則系
    爭房屋於建築之際，系爭土地所有權人是否已知悉有越界建
    築之情事，被告並未舉證以實其說，且被告於85年9 月24日
    同意俟法令修改後得為分割時，將占用部分拆除歸還土地，
    被告自不得再行主張越界建築之效力。
  3.另被告主張占用系爭土地房屋若予以拆除，將會涉及樑柱支
    撐，損及主體結構，且拆除及修復費用至鉅，原告請求被告
    拆除房屋有權利濫用等語。然被告於85年9 月24日既已同意
    俟法令修改後得為分割時，將占用部分拆除，則對於拆除後
    於系爭房屋所生之影響應已慮及，被告事後復行主張權利濫
    用，應無足採。
四、綜上所陳，原告依兩造協議，請求被告將所有系爭房屋占用
    系爭土地部分拆除，即有理由，應予准許，爰判決如主文第
    1 項所示。又原告另主張依所有權人之物上請求權請求被告
    拆屋還地，因本院已依兩造協議為原告勝訴之判決，前開請
    求權基礎，即無庸再行審酌。
五、本判決兩造分別陳明願供擔保請准宣告假執行或免為假執行
    ，核均無不合，爰酌定相當之擔保金額，予以准許。
據上論結，本件原告之訴為有理由，依民事訴訟法第78條、第39
0 條第2 項、第392 條第2 項，判決如主文。
中    華    民    國    97    年    3     月    5     日
                  民事第一庭    審判長法  官  徐美麗
                                      法  官  潘  快
                                      法  官  邱玉汝
正本係照原本作成。
如對判決上訴，須於判決送達後20日內向本院提出上訴狀，其未
表明上訴理由者，應於提出上訴後20日內向本院補提理由書狀（
均須按他造當事人之人數附繕本）。
中    華    民    國    97    年    3     月    7     日
                                      書記官  魏慧夷


司法院資訊處製作；財團法人民間司法改革基金會備份。
